【裁判字號】    95,訴,1307
【裁判日期】    951106
【裁判案由】    毒品危害防制條例
【裁判全文】
臺灣高雄地方法院刑事判決              95年度訴字第1307號
    公  訴  人  臺灣高雄地方法院檢察署檢察官
    被      告  乙○○
                        （現於台灣屏東監獄竹田分監執行中
上列被告因毒品危害防制條例案件，經檢察官提起公訴（95年度
毒偵字第1757號），及移送併辦（台灣高雄地方法院檢察署95年
度毒偵字第2587號、台灣屏東地方法院檢察署95年度毒偵字第13
96號）本院判決如下：
    主  文
乙○○施用第一級毒品，累犯，處有期徒刑壹年貳月，扣案第一
級毒品海洛因壹佰拾陸包（其中貳包淨重合計零點壹陸公克，另
含沾有海洛因殘渣之包裝袋重合計零點玖公克、其中壹佰拾肆
包淨重合計伍點捌伍公克，另含沾有海洛因殘渣之包裝袋重合計
壹玖點伍公克）、第一級毒品海洛因拾壹包（淨重合計壹點壹
柒公克，另含沾有海洛因殘渣之包裝袋重合計貳點壹壹公克）、
含沾有海洛因殘渣之注射針筒壹支均沒收銷燬之。
被訴施用第二級毒品部分免訴。
    事  實
一、乙○○前因竊盜案件，經本院85年度易字第4960號判決處有
    期徒刑7 月確定；復因竊盜案件經台灣高等法院高雄分院86
    年度上易字第2509號判決處有期徒刑3 年2 月確定；另因違
    反肅清煙毒條例案件，經台灣高等法院高雄分院86年度上訴
    字第2081號判決處有期徒刑3 年4 月確定，經定應執行刑為
    6 年7 月確定，嗣因撤銷假釋執行殘刑2 年8 月13日，甫於
    民國94年10月24日縮刑期滿執行完畢。另因施用毒品案件，
    經本院91年度毒聲字第3637號裁定送強制戒治，於92年4 月
    15日出監。詎仍不知悔改，未戒除毒癮，明知海洛因為毒品
    危害防制條例第2 條第2 項第1 款明定之第一級毒品，不得
    施用或持有，仍於前述強制戒治執行完畢釋放後5 年內，復
    基於施用第一級毒品之犯意，自94年11月中旬起至95年7 月
    26日20時許止，分別在高雄縣林園鄉○○村○○路220 巷1
    號住處（下稱本件住處）、高雄縣林園國小廁所等處，以將
    海洛因置入玻璃管內以火燒烤方式，每日1 至3 次之頻率，
    施用第一級毒品海洛因多次。嗣分別於：（一）95年1 月4
    日13時30分許，在高雄縣林園鄉○○村○○○路68巷4 號後
    方為警查獲，並扣得第一級毒品海洛因116 包（其中2 包淨
    重合計0.16公克，另含沾有海洛因殘渣之包裝袋重合計0.39
    公克、其中114 包淨重合計5.85公克，另含沾有海洛因殘渣
    之包裝袋重合計19.53 公克）、含沾有海洛因殘渣之注射針
    筒1 支、黑色小皮包1 個；（二）95年3 月11日15時30分許
    ，為警持搜索票於本件住處查獲，並扣得第一級毒品海洛因
    11包（淨重合計1.17公克，另含沾有海洛因殘渣之包裝袋重
    合計2.11公克）；（三）95年7 月28日8 時許，因搶奪案件
    為警詢問時，主動向警方坦承施用第一級毒品海洛因而查獲
    ，且均經乙○○同意採尿送驗而悉上情。
二、案經高雄縣政府警察局林園分局、屏東縣警察局東港分局報
    告臺灣高雄地方法院檢察署檢察官偵查起訴暨移送併辦。
    理由
壹、有罪部分：
一、訊據被告坦承有施用第一級毒品，且為警於上開時、地查獲
    3 次之事實，惟矢口否認95年1 月4 日13時30分許為警查獲
    時，其中扣案黑色小皮包內所裝第一級毒品海洛因114 包為
    其所有，辯稱：當日僅有第一級毒品海洛因2 包在其皮夾云
    云。經查：
（一）被告有施用第一級毒品，且於上開時、地查獲3 次乙節，
      除被告自白外，被告於查獲時之採尿，經送請台灣檢驗科
      技股份有限公司檢驗，均呈可待因陽性反應，此分別有該
      公司95年1 月25日、95年4 月4 日、95年8 月9 日濫用藥
      物尿液檢驗報告、姓名對照表各1 份在卷可查（見台灣高
      雄地方法院檢察署95年度毒偵字第1757號卷第37、38頁、
      95 年 度毒偵字第2587號卷第27-2頁、警二卷第13頁、警
      三卷第7 、9 頁）。另被告於95年1 月4 日、95年3 月11
      日為警查獲分別扣案之海洛因2 包、11包，經送請法務部
      調查局鑑定，證實均為第一級毒品海洛因無訛（其中2 包
      淨重合計0.16公克，另含沾有海洛因殘渣之包裝袋重合計
      0.39公克；其中11包淨重合計1.17公克，另含沾有海洛因
      殘渣之包裝袋重合計2.11公克），此分別有該局95年4 月
      26日、95年6 月6 日調科壹字第220023023 、000000000
      號鑑定通知書在卷可查（見本院卷第23、48頁）。而被告
      於95年1 月4 日為警查獲所扣得注射針筒1 支，經送請高
      雄醫學大學附設中和紀念醫院檢驗，確呈海洛因陽性反應
      ，此有該醫院95年5 月9 日檢驗報告在卷可查（見本院卷
      第24頁），足認被告之自白與事實相符，上開事實堪信為
      真。
（二）被告雖辯稱：95年1 月4 日為警查獲時，其僅持有2 包海
      洛因云云，然證人即查獲警員梁登豐（原名梁又得）於本
      院審理中結證稱：本件查獲過程係接獲線報，該屋內有在
      分裝毒品，我們到達時就敲門，因我們無搜索票，發現後
      門有聲音，我們繞到後門，結果他們4 人從後門跑出來，
      有1 個逃離，丙○○是往後門左邊跑，左邊剛好是我們進
      去的路線，被我們同事賴和慶先逮捕，我就去追另外2 個
      即葛建宏及乙○○，他們往右邊（我們進去的反方向）跑
      。葛建宏及乙○○衣著不一樣，乙○○是穿拖鞋，乙○○
      拖鞋掉了，被地上碎玻璃割傷，乙○○倒在路上，我見乙
      ○○倒在路上，就往前追葛建宏，有追上葛建宏。我有看
      到扣案114 包海洛因是乙○○丟的，因我只跑在乙○○後
      方約2 公尺，我在追乙○○時有看到乙○○丟1 包黑色小
      包包，後來乙○○倒在地上，我才去追葛建宏。我抓到葛
      建宏後再把他帶到乙○○跌倒的地方，然後我們再把他們
      帶回屋內，就是要回屋內時，我們把那包小包包撿起來，
      進去屋內打開看，裡面就是扣案114 包海洛因。在我追乙
      ○○過程，乙○○是將黑色小皮包往外丟到草叢等語（見
      本院95年10月17日審判筆錄第4 、5 頁）。證人丙○○於
      本院審理中結證稱：本件查獲當時，警察有看到我進去，
      當時屋內有5 、6 個人，我都不認識，我先進去，乙○○
      在我後面進去，當時葛建宏已經在裡面了。警察敲門時，
      我是用走的，我在警局說我走出去時有看到乙○○拿1 個
      黑色小包包，是警察即在場證人梁登豐叫我說的，所以我
      就這麼說。我當時無看到乙○○拿著小包包，我往左邊跑
      ，另外的人往右邊跑等語（見本院95年10月17日審判筆錄
      第6 、7 頁）。證人梁登豐與被告素不相識，就上開114
      包海洛因查獲過程，當無甘冒偽證風險作虛偽陳述之可能
      ，就上開114 包海洛因查獲過程之證述應可採信。而證人
      丙○○之證述雖與證人梁登豐有矛盾，然證人梁登豐、丙
      ○○均稱：查獲當時被告與證人丙○○往不同方向離去，
      證人丙○○既未與被告同向離開，則證人丙○○並未目睹
      上開114 包海洛因查獲過程，而證人梁登豐係緊跟被告後
      方追捕之警員，必然直接目睹上開海洛因查獲經過，再者
      ，證人丙○○先稱警察敲門時，其用走的，後改稱其往左
      邊跑，本院認證人丙○○在查獲現場從事非法行為，衡諸
      常情，證人丙○○等人發現警察時應會快速跑離現場，故
      證人丙○○之證述與常情不符，綜合比較證人梁登豐、丙
      ○○之結證，應以證人梁登豐之結證較為可採。另上開
      114 包海洛因，經送請法務部調查局鑑定，證實均為第一
      級毒品海洛因無訛（114 包淨重合計5.85公克，另含沾有
      海洛因殘渣之包裝袋重合計19.53 公克），此有該局95年
      5 月2 日調科壹字第22 0023024號鑑定通知書在卷可查（
      見本院卷第38頁），故本件扣案黑色小皮包內114 包海洛
      因確為被告所有，被告上開所辯，顯屬卸責之詞，不足為
      採。
（三）綜上所述，本件事證明確，被告犯行洵堪認定，被告曾因
      施用毒品案件，經本院91年度毒聲字第3637號裁定送強制
      戒治，於92年4 月15日出監，其於強制戒治期滿後5 年內
      再犯本案施用毒品罪，應依法論科。
二、被告行為後，刑法業於94年2 月2 日修正公布，並於95年7
    月1 日施行。按行為後法律有變更者，適用行為時之法律，
    但行為後之法律有利於行為人者，適用最有利於行為人之法
    律，現行刑法第2 條第1 項定有明文。此條規定乃與刑法第
    一條罪刑法定主義契合，而貫徹法律禁止溯及既往原則，係
    規範行為後法律變更所生新舊法律比較適用之準據法，是刑
    法第2 條本身雖經修正，但刑法第2 條既屬適用法律之準據
    法，本身尚無比較新舊法之問題，應一律適用裁判時之現行
    刑法第2 條規定以決定適用之刑罰法律，先予辨明。又按修
    正後之刑法，業已刪除原刑法第56條關於連續犯之規定，此
    刪除雖非犯罪構成要件之變更，但顯已影響行為人刑罰之法
    律效果，自屬法律有變更。而被告在94年11月中旬刑法修正
    前至95年7 月26日刑法修正後，以每日1 至3 次頻率，先後
    施用第一級毒品海洛因多次之犯行，依據舊法對於連續犯之
    觀念，強調其「概括犯意」及「罪名同一」之主、客觀要件
    ，依修正前刑法第56條連續犯之規定，係以裁判上一罪論處
    ，但如依新法之規定既已將上開連續犯之規定廢除，本案中
    被告於刑法修正前後多次施用毒品之犯行，即應分別論以數
    罪，惟毒品有高度之成癮性及濫用性，施用毒品犯罪，通常
    極易成癮，一旦身染毒癮，即有於短時間內密集施用之傾向
    ，該等施用行為顯然具有反覆性及延續性之特徵，是就業已
    成癮之施用毒品者而言，如將個別施用行為在刑法上逐一評
    價並分別論處罪刑，恐係無視於該種犯罪類型反覆實施之特
    性，而有使行為人承受過度且顯不相當刑罰之疑慮，並與刑
    罰過度評價禁止原持相悖，更有違憲法所揭櫫之比例原則。
    從而，對於時間緊接之多次施用毒品行為，在刑法修正前，
    法院實務均係以連續犯之裁判上一罪論處，而於刑法修正施
    行後，如延續以往之法律見解，將因連續犯之刪除，而應就
    各次施用毒品犯行予以分論併罰，此種法律見解，顯然對於
    施用毒品此種特殊犯罪類型不合宜，本院認為於95年7 月1
    日刑法修正生效施行後，應將施用毒品之行為，改以集合犯
    之包括一罪關係論處，就此論罪科刑之變更，應屬法律見解
    之變更，性質上非屬法律本身之變更，亦與連續犯規定之刪
    除無涉，自無刑法第2 條第1 項比較新舊法適用之問題。是
    以，被告先後於94年11月中旬至95年7 月26日施用第一級毒
    品海洛因之行為，足認其有反覆施用之情事，應逕以集合犯
    之包括一罪關係論處。
三、核被告所為，係犯毒品危害防制條例第10條第1 項之施用第
    一級毒品罪。被告為供施用而持有第一級毒品海洛因，其於
    施用前後持有海洛因之低度行為，應為施用之高度行為所吸
    收，不另論罪。又被告於前開時間內先後多次施用第一級毒
    品海洛因之犯行，應視為法律構成要件行為之單數，論以集
    合犯之包括一罪，僅受一次之法律評價。臺灣高雄地方法院
    檢察署檢察官於95年3 月22日以95年度毒偵字第2587號就被
    告於95年3 月11日查獲施用毒品之犯行認有連續犯之裁判上
    一罪關係而予移送併辦、臺灣屏東地方法院檢察署檢察官於
    95年9 月5 日以95年度毒偵字第1396號就被告於95年7 月28
    日查獲施用毒品之犯行認有集合犯之包括一罪關係而予移送
    併辦，經本院調查結果，認與本案起訴論罪科刑部分，確實
    具有集合犯之包括一罪關係，應為起訴效力所及，本院自得
    併予審理。末查：被告前因竊盜案件，經本院85年度易字第
    4960號判決處有期徒刑7 月確定；復因竊盜案件經台灣高等
    法院高雄分院86 年 度上易字第2509號判決處有期徒刑3 年
    2 月確定；另因違反肅清煙毒條例案件，經台灣高等法院高
    雄分院86年度上訴字第2081號判決處有期徒刑3 年4 月確定
    ，經定應執行刑為6 年7 月確定，嗣因撤銷假釋執行殘刑2
    年8 月13日，甫於94年10月24日縮刑期滿執行完畢，此有臺
    灣高等法院被告前案紀錄表1 份在卷可稽，被告前受徒刑之
    執行完畢後，5 年以內故意再犯本件有期徒刑以上之罪，為
    累犯，應依刑法第47條第1 項之規定，加重其刑。爰審酌被
    告前因施用毒品之犯行，經歷觀察、勒戒及強制戒治，仍無
    法戒除施用毒品之惡習，於強制戒治執行完畢後5 年內，猶
    再度施用毒品，無視於毒品對於自身健康之嚴重傷害及國家
    對於杜絕毒品犯罪之禁令，又被告施用毒品海洛因之次數甚
    多，惟因施用毒品本身係屬自戕行為，對於社會所產生之潛
    在危害性尚屬輕微，且被告犯罪後業經坦承施用犯行，犯後
    態度尚可等一切情狀，量處如主文所示之刑，以示懲儆。
四、95年1 月4 日扣案第一級毒品海洛因116 包（其中2 包淨重
    合計0.16公克，另含沾有海洛因殘渣之包裝袋重合計0.39公
    克、其中114 包淨重合計5.85公克，另含沾有海洛因殘渣之
    包裝袋重合計19.53 公克）、95年3 月11日扣案第一級毒品
    海洛因11包（淨重合計1.17公克，另含沾有海洛因殘渣之包
    裝袋重合計2.11公克），經鑑定確屬第一級毒品海洛因無訛
    ，已如前述，而95年1 月4 日扣案注射針筒1 支，經鑑定含
    有第一級毒品海洛因殘渣，前已敘明，因上開扣案海洛因之
    包裝袋共127 包、注射針筒1 支均已難與第一級毒品海洛因
    析離，自應視為海洛因之一部分，爰均依毒品危害防制條例
    第18條第1 項前段規定宣告沒收銷燬之。至於黑色小皮包1
    個雖為被告放置上開114 包海洛因所用，惟被告否認為其所
    有，而卷內並無其他事證足資認定該黑色小皮包係被告所有
    ，爰不為沒收之諭知，併此敘明。
貳、免訴部分：
一、公訴意旨略以：被告乙○○前因竊盜案件，經本院85年度易
    字第4960號判決處有期徒刑7 月確定；復因竊盜案件經台灣
    高等法院高雄分院86年度上易字第2509號判決處有期徒刑3
    年2 月確定；另因違反肅清煙毒條例案件，經台灣高等法院
    高雄分院86年度上訴字第2081號判決處有期徒刑3 年4 月確
    定，經定應執行刑為6 年7 月確定，嗣因撤銷假釋執行殘刑
    2 年8 月13日，甫於94年10月24日縮刑期滿執行完畢。另因
    施用毒品案件，經本院91年度毒聲字第3637號裁定送強制戒
    治，於92年4 月15日出監。詎仍不知悔改，未戒除毒癮，復
    基於施用第二級毒品甲基安非他命之犯意，於95年1 月4 日
    13時30分許起回溯24小時內某時，在不詳處所，施用第二級
    毒品甲基安非他命1 次（施用第一級毒品海洛因部分，業經
    本院有罪判決），嗣於95年1 月4 日13時30分許，在高雄縣
    林園鄉○○村○○○路68巷4 號後方為警查獲，並扣得第一
    級毒品海洛因116 包（其中2 包淨重合計0.16公克，另含沾
    有海洛因殘渣之包裝袋重合計0.39公克、其中114 包淨重合
    計5.85公克，另含沾有海洛因殘渣之包裝袋重合計19.53 公
    克）、含沾有海洛因殘渣之注射針筒1 支、黑色小皮包1 個
    ，因認被告涉犯毒品危害防制條例第10條第2 項之施用第二
    級毒品罪嫌等語。
二、按案件曾經判決確定者，應諭知免訴之判決，刑事訴訟法第
    302 條第1 款定有明文；該項訴訟法上所謂一事不再理之原
    則，關於實質上一罪或裁判上一罪，均有其適用，最高法院
    60年度台非字第77號著有判例可參。而被告上開行為後，刑
    法業於94年2 月2 日修正公布，並於95年7 月1 日施行，對
    於施用毒品之行為，改以集合犯之包括一罪關係論處，前已
    敘明，是以，被告施用第二級毒品甲基安非他命之行為，倘
    足認其有反覆施用之情事，應逕以集合犯之包括一罪關係論
    處。
三、再按判決應宣示之，但不經言詞辯論之判決，不在此限，刑
    事訴訟法第224 條第1 項定有明文。又裁判製作裁判書者，
    除有特別規定外，應以正本送達於當事人、代理人、辯護人
    及其他受裁判之人，同法第227 條第1 項亦有明定。是裁判
    如經宣示者，於宣示時對外發生效力；如未經宣示、公告時
    ，則於該裁判送達於當事人、代理人、辯護人或其他受裁判
    之人時，始對外發生裁判之效力。而經宣示之判決，於最後
    審理事實法院宣示判決後始行發生之事實，既非該法院所得
    審判，即為該案判決之既判力所不及，其既判力對於時間效
    力之範圍，固應以最後審理事實法院之宣示判決日為判斷之
    標準，因而經宣示得上訴於高等法院之第一審刑事判決，如
    未據上訴，其既判力之時點，固應至宣判之日。惟若第一審
    之判決，因未經言詞辯論，而未宣示及對外公告，嗣該判決
    送達後，因未上訴而確定，該判決因未經宣示及公告，應以
    其正本最先送達於當事人之時，對外發生效力，而以之為該
    判決確定既判力範圍之時點，最高法院90年度台非字第243
    判決意旨參照。
四、經查，被告於95年3 月11日17時許採尿前回溯96小時內之某
    時，在不詳處所施用第二級毒品甲基安非他命1 次，嗣於同
    年3 月11日15時30分許，為警持搜索票在本件住處查獲，而
    違反毒品危害防制條例第10條第2 項之施用第二級毒品罪之
    犯行，業經臺灣高雄地方法院檢察署檢察官以95年度毒偵字
    第2587號聲請簡易判決處刑，並本院於95年6 月30日以95年
    度簡字第3876號刑事簡易判決判處有期徒刑4 月，上開簡易
    判決於95年7 月13日送達被告、95年7 月26日送達檢察官，
    並於95年8 月5 日確定，等情，有前揭聲請書、刑事簡易判
    決、臺灣高等法院被告前案紀錄表各1 份、本院送達證書2
    紙在卷可稽。而本件檢察官雖起訴被告涉嫌於95年1 月4 日
    13 時30 分許起回溯24小時內某時，在不詳處所，施用第二
    級毒品甲基安非他命1 次犯行，然被告於本院審理中自承其
    每天吸食，已經成癮（見本院95年10月17日審判筆錄第14頁
    ），故被告上開施用第二級毒品甲基安非他命犯行，與本院
    95年度簡字第3876號確定判決所認定之施用毒品犯行（即95
    年3 月11日17時許採尿前回溯96小時內之某時，在不詳處所
    施用第二級毒品甲基安非他命1 次行為），依被告施用毒品
    業已成癮而連續施用之現象以觀，顯然被告就前揭2 次施用
    甲基安非他命犯行，係基於集合犯之包括一罪關係，而依上
    開最高法院判決意旨，本院95年度簡字第3876號刑事簡易判
    決既判力範圍之時點應至95年7 月13日止，本件檢察官起訴
    之犯罪行為自為上開確定簡易判決既判力效力所及，參照前
    述說明，本件被告被訴施用第二級毒品應諭知免訴之判決。
據上論斷，應依刑事訴訟法第299 條第1 項前段、第302 條第1
款，毒品危害防制條例第10條第1 項、第18條第1 項前段，刑法
第11條、第47條第1 項，判決如主文。
本案經檢察官甲○○到庭執行職務。
中    華    民    國    95    年    11    月    6     日
                  刑事第二庭  審判長法  官  邱永貴
                                    法  官  楊筑婷
                                    法  官  何佩陵
以上正本證明與原本無異。
如不服本判決，應於判決送達後10日內，向本院提出上訴狀。
中    華    民    國    95    年    11    月    6     日
                                    書記官  張家瑜
附錄本案所犯法條：
毒品危害防制條例第10條
施用第一級毒品者，處 6 月以上 5 年以下有期徒刑。


司法院資訊處製作；財團法人民間司法改革基金會備份。
